ACORDAO-COMPLETO-2396364

ACÓRDÃO 4069/2020 ATA 10/2020 - SEGUNDA CÂMARA

VISTOS, relatados e discutidos estes autos de recurso de reconsideração interposto por José Ronaldo Ribeiro contra o Acórdão 2272/2019-TCU-Segunda Câmara.
	ACORDAM os ministros do Tribunal de Contas da União, reunidos em sessão da 2ª Câmara, ante as razões expostas pela relatora, e com fundamento nos arts. 32 e 33 da Lei 8.443/1992, em:
9.1. conhecer deste recurso de reconsideração e dar-lhe provimento para afastar a responsabilização de José Ronaldo Ribeiro, mantendo-se os demais termos do acórdão impugnado;
9.2. dar ciência desta deliberação ao recorrente, aos demais interessados e ao procurador-chefe da Procuradoria da República no Distrito Federal.

Recurso de reconsideração contra decisão que julgou irregulares as contas dos responsáveis e condenou-os em débito.

Segunda Câmara

Ministério do Esporte (extinto).

3. Recorrente: José Ronaldo Ribeiro (CPF XXX.945.441-XX).
3.1. Responsáveis: Centro Comunitário Imaculada Conceição (CNPJ 26.510.552/0001-33) e José Ronaldo Ribeiro (CPF XXX.945.441-XX).

13.1. Ministros presentes: Augusto Nardes (na Presidência), Aroldo Cedraz, Raimundo Carreiro e Ana Arraes (Relatora).
13.2. Ministros-Substitutos presentes: Marcos Bemquerer Costa e André Luís de Carvalho.

ACORDAO-COMPLETO-2425168

Acórdão 9744/2020 - Segunda Câmara

ANA ARRAES

ministro Augusto Nardes.

Adoto como relatório a instrução da Secretaria de Recursos, que contou com a anuência do seu corpo dirigente e do subprocurador-geral Lucas Rocha Furtado, representante do Ministério Público junto ao TCU (peças 53 a 56) :
"INTRODUÇÃO
1.	Trata-se de recurso de reconsideração (peças 37 e 38) interposto por José Ronaldo Ribeiro, ex-Presidente do Centro Comunitário Imaculada Conceição (Ceicon) , contra o Acórdão 2272/2019-TCU-Segunda Câmara (peça 24) , da relatoria do Ministro João Augusto Ribeiro Nardes, exarado nos seguintes termos. Em destaque os itens alcançados pelo efeito suspensivo do recurso:
VISTOS, relatados e discutidos estes autos de tomada de contas especial instaurada pelo Ministério do Esporte (ME) , em desfavor do Centro Comunitário Imaculada Conceição (Ceicon) e do Sr. José Ronaldo Ribeiro, Presidente da entidade à época dos fatos, em razão da impugnação total do objeto quanto aos recursos repassados por força do Convênio 02/2005, Siafi 522666, celebrado entre o ME e a referida instituição, que teve por objeto a implantação de quinze Núcleos de Esporte do Programa Segundo Tempo na cidade de Sobradinho/DF,
ACORDAM os ministros do Tribunal de Contas da União, reunidos em sessão da 2ª Câmara, ante as razões expostas pelo relator em:
9.1 com base no art. 12, § 3º, da Lei 8.443/1992, considerar revéis o Centro Comunitário imaculada Conceição - Ceicon e o Sr. José Ronaldo Ribeiro;
9.2 com fundamento nos arts. 1º, inciso I, 16, inciso III, alíneas 'a' e 'c' da Lei 8.443/1992 c/c os arts. 19 e 23, inciso III, da mesma Lei, e com arts. 1º, inciso I, 209, incisos I e III, 210 e 214, inciso III, do Regimento Interno, julgar irregulares as contas do Centro Comunitário imaculada Conceição - Ceicon e do Sr. José Ronaldo Ribeiro e condená-los, em solidariedade, ao pagamento da quantia a seguir especificada, com a fixação do prazo de quinze dias, a contar das notificações, para comprovarem, perante o Tribunal (art. 214, inciso III, alínea 'a', do Regimento Interno) , o recolhimento da dívida aos cofres do Tesouro Nacional, atualizada monetariamente e acrescida dos juros de mora, calculados a partir da data discriminada, até a data do recolhimento, na forma prevista na legislação em vigor, abatendo-se, na oportunidade, os valores já ressarcidos:
	VALOR ORIGINAL (R$) 
	DATA DA OCORRÊNCIA

	421.438,46
	28/4/2005

	-5.547,02 (crédito) 
	18/7/2006

9.3 nos termos do art. 28, inciso II, da Lei 8.443/1992, autorizar, desde logo, a cobrança judicial da dívida caso não atendidas as notificações.
9.4 encaminhar cópia da deliberação ao Procurador-Chefe da Procuradoria da República no Distrito Federal, nos termos do § 3º do art. 16 da Lei 8.443/1992 c/c o § 7º do art. 209 do Regimento Interno do TCU, para adoção das medidas cabíveis;  
9.5 encaminhar cópia desta deliberação ao Sr. Marcos Ronki, Delegado da Polícia Federal, informando-lhe se tratar de informações adicionais ao Ofício 402/2015-TCU/SecexEducação, de 30/6/2015, o qual apresentou resposta à solicitação apresentada mediante o Ofício 6180/2015-IPL 0039/2012-4-SR/DPF/DF-DELEFIN, de 22/6/2015.
HISTÓRICO
2.	Esta tomada de contas especial foi instaurada pelo então Ministério do Esporte (ME) em desfavor do Centro Comunitário Imaculada Conceição (Ceicon) e do Sr. José Ronaldo Ribeiro, ex-Presidente, em face da impugnação total do objeto quanto aos recursos repassados por força do Convênio 02/2005, Siafi 522666 (peça 1, p. 79-97) , que teve por objeto a implantação de quinze núcleos de esporte vinculados ao Programa Segundo Tempo, na cidade de Sobradinho (DF) .
3.	Na forma disposta na cláusula quarta do convênio, previram-se a liberação de R$ 616.600,00 para a execução do objeto, dos quais R$ 560.200,00 seriam repassados pelo concedente e R$ 56.400,00 corresponderiam à contrapartida. Os recursos foram transferidos por intermédio da ordem bancária 2005OB900756, emitida em 28/4/2005 (peça 4, p. 107) .
4.	A vigência do convênio foi no período de 18/4/2005 a 18/4/2006, cuja prestação de contas devia ser apresentada até 17/6/2006, conforme parágrafo segundo da cláusula terceira do termo do convênio (peça 1, p. 85) .
5.	De acordo com as análises empreendidas durante a fase interna desta TCE, nos seguintes pontos dos autos: relatório técnico de visita (peça 3, p. 40-48) ; parecer de avaliação dos aspectos técnicos (peça 3, p. 108 a peça 4, p. 5) ; parecer financeiro (peça 4, p. 19-25) ; relatório de TCE (peça 4, p. 81-89) e relatório de auditoria da CGU (peça 4, p. 113-116) , a conclusão foi no sentido de que, em face das irregularidades detectadas, o Senhor José Ronaldo Ribeiro e o Centro Comunitário Imaculada Conceição encontravam-se solidariamente em débito com o erário pelo valor total transferido.
6.	Neste Tribunal, por meio da instrução preliminar (peça 8) , propôs-se realizar citação do Ceicon e de seu então Presidente, já que lhes foi atribuída responsabilidade solidária, em decorrência da irregularidade consistente na 'inobservância aos termos pactuados no plano de trabalho que integra o Termo de Convênio 02/2005, em especial quanto ao quantitativo de beneficiários, em infringência aos dispositivos legais: Cláusula Segunda do Termo do Convênio, II, 'a' (peça 1, p. 81) ; art. 22 e art. 38, b, da Instrução Normativa STN 1/1997', conforme descrito no Ofício de citação nº  0529/2017-TCU/SecexEducação (peça 13) .
7.	Acerca da quantificação do débito, no exame deste Tribunal, considerou-se que parte do objeto foi executado, na forma consignada na instrução anexada à peça 8, páginas 2 e 3, a seguir transcrita:
10. Conforme se verifica da leitura do Parecer Técnico, foram constatadas diversas irregularidades na execução do convênio em comento. No entanto, observa-se que parte do objeto do convênio foi executado, ainda que com diversas irregularidades, não sendo razoável a impugnação total do débito, visto que houve verificação da execução de parte do objeto.
11. Entretanto, registra-se que os pareceres técnico e financeiro não fizeram análise do cumprimento pormenorizado das ações consignadas no Plano de Trabalho. Registrou, apesar disso, que foi verificada na vistoria in loco a participação de 322 beneficiários nos núcleos visitados, embora, para o horário de vistoria, o número previsto fosse de 1.300, aferindo, assim 24,77% de cumprimento.
 (...) 
14. Portanto, propõe-se que seja considerado executado o valor de R$ 138.761,54, restando um débito de R$ 421.438,46, com a data histórica de 28/4/2005, ocasião em que foram distribuídos os recursos. Convém registrar que deve ser abatido o valor de R$ 5.547,02 (peça 4, p. 21) , na data de 18/7/2006, ocasião em que foram devolvidos os recursos referentes à aplicação financeira. (Destaques incluídos) .
8.	Embora regularmente notificados pelo Tribunal (peças 13-16) , os responsáveis mantiveram-se inertes, o que deu ensejo à proposta (peça 20) de considerá-los revéis, com base no art. 12, §3º, da Lei 8.443/1992. Além disso, a SecexEducação sugeriu o julgamento pela irregularidade das contas e pela imputação de débito solidário no valor original de R$ 421.438,46, abatendo-se a quantia de R$ 5.547,02.
9.	A Segunda Câmara desta Corte aquiesceu a esse entendimento e prolatou o acórdão, na forma registrada no primeiro parágrafo desta instrução. 
10.	O Senhor José Ronaldo Ribeiro, todavia, não concordou com essa deliberação, razão pela qual interpõe o presente recurso, para pleitear, em síntese, o reconhecimento de que ocorreu prejuízo à ampla defesa, bem como de que houve a execução física integral do convênio, com a aprovação das contas, ou que se considere um percentual maior dos beneficiários atendidos, de forma a minorar o valor do débito.
EXAME DE ADMISSIBILIDADE
11.	Reitera-se a análise preliminar de admissibilidade realizada pela Serur (peça 41) , ratificada pela Exma. Ministra-Relatora, Ana Arraes (peça 43) , para conhecer do recurso de reconsideração (peças 37-38) , com base nos artigos 32, inciso I, e 33, da Lei 8.443/92, c/c o art. 285 do RI/TCU, suspendendo-se os efeitos referentes aos itens 9.2 e 9.3 do acórdão impugnado (peça 24) .
EXAME DE MÉRITO
12.	Delimitação
12.1.	Constitui objeto do presente recurso definir:
	a) se ocorreu a prescrição do débito;
	b) se o direito ao exercício da ampla defesa foi desrespeitado;
	c)  se o objeto do convênio foi regularmente executado.
13.	Prescrição do débito (peça 37, p. 11-13) 
13.1.	O ex-Presidente argui que ocorreu prescrição em razão da demora na instauração da tomada de contas especial pelo Ministério do Esporte, que somente se deu em 25/9/2014, ao passo que a prestação de contas já havia sido feita há oito anos.
13.2.	Aduz também que a demora na apreciação da prestação de contas pelo ME é outro motivo pelo qual a prescrição quinquenal deva ser reconhecida.
13.3.	 Sobre isso, anexa extrato de julgado de recurso especial do Superior Tribunal de Justiça (STJ) , que, conforme argumenta, sustenta a tese da prescrição quinquenal para a instauração de tomada de contas especial.
Análise:
13.4.	A questão a respeito da prescrição do débito e da pretensão punitiva (multa) já foi adequadamente tratada na deliberação original, pelo que se vê no conteúdo da instrução anexada à peça 20, p. 3, consoante reproduzido a seguir:
 (...) resta ainda discorrer sobre eventual prescrição ocorrida com relação à irregularidade ora apurada. Inicialmente, cabe registrar que o disposto na Lei 9.784/1999 não se aplica à atividade de controle externo, pois a prescrição nos processos do TCU, no que se refere ao ressarcimento do prejuízo, obedece ao art. 37, § 5º, da Constituição Federal e à pretensão punitiva ao art. 205 da Lei 10.406/2002. 
Assim, quanto ao débito, a ação é imprescritível. Já em relação à aplicação de sanções, fica subordinada ao prazo geral de prescrição prevista no Código Civil, que é de dez anos contados a partir da data da ocorrência da irregularidade, interrompido pelo ato que ordenar citação, audiência ou oitiva da parte, conforme já pacificado nesta Corte de Contas (Acórdão 374/2017-TCU-Plenário, Acórdão 4790/2016-TCU-Primeira Câmara, ambos de relatoria do Ministro Bruno Dantas, dentre outros acórdãos) . 
Portanto, no caso em pauta, a data da irregularidade deve ser considerada o dia 17/6/2006 - data limite para o encaminhamento da prestação de contas -, já o ato que ordenou as citações ocorreu no dia 24/11/2017 (peça 10) , quando já havia passado mais de dez anos da data da irregularidade, o que resulta na prescrição de pretensão punitiva.
13.5.	Especificamente quanto ao motivo aventado pelo recorrente para a ocorrência de prescrição, qual seja, a demora na instauração da TCE, esta não é capaz de dar ensejo à prescritibilidade do débito, nos termos do 'enunciado de jurisprudência selecionada' vinculado ao Acórdão 654/2009-TCU-Segunda Câmara, da relatoria do Ministro Benjamin Zymler, abaixo reproduzido:
A intempestividade na instauração de tomada de contas especial não limita a competência do TCU em fiscalizar os recursos, pois são imprescritíveis as ações de ressarcimento em face de dano ao erário. A inobservância do prazo definido para a instauração da tomada de contas especial enseja, tão-somente, a responsabilidade solidária da autoridade administrativa competente e a imputação das sanções cabíveis.
13.6.	Da mesma forma, a tese aplicada ao caso concreto tratado no Recurso Especial do STJ 1.480.350/RS, juntado ao recurso pelo recorrente, não vincula este Tribunal a adotar o mesmo entendimento, já que são situações distintas e o TCU possui jurisprudência sedimentada a respeito do assunto.
13.7.	Acerca disso, insta transcrever análise sobre a não aplicação do referido julgado aos processos do TCU, conforme consta do relatório que antecedeu o Acórdão 2276/2019-TCU-Segunda Câmara, da relatoria do Ministro Augusto Nardes:
3.9. No tocante à decisão judicial do STJ trazido à consideração pela recorrente  (REsp. 1.480.350/RS) , e outros julgados mencionados em razões de justificativa  (REsp 1.105.442/RJ) , ressalte-se que se trata de precedentes isolados de Turmas daquela Egrégia Corte, não possuindo, portanto, caráter cogente ao entendimento consolidado deste TCU. Isso não significa que o Tribunal de Contas não possa vir a reanalisar a matéria, dentro do que se convencionou denominar overruling, se assim entender conveniente, o que, até o presente momento, não ocorreu.
3.10. Quanto à alegada vinculação do TCU ao entendimento do STJ, deve-se esclarecer que a jurisprudência deste Tribunal é no sentido de que 'não existe litispendência entre processo do TCU e outro versando sobre idêntica matéria no âmbito do Poder Judiciário. À luz do princípio da independência das instâncias, o TCU exerce sua jurisdição independentemente das demais, gozando de competências próprias, estatuídas pela Constituição Federal e pela sua Lei Orgânica' (Acórdão 680/2015-TCU-Plenário) .
3.11. Arestos recentes deste Tribunal de Contas têm reafirmado a posição da prescrição decenal da pretensão punitiva, mesmo à luz dos julgados do STJ mencionados pelo recorrente, a exemplo dos Acórdão 540/2018-TCU-Primeira Câmara, relator Min. Benjamin Zymler, 11.228/2017-TCU-1ª Câmara, relator Min. Benjamin Zymler, 2.062/2017-TCU-Plenário, relator Min. Aroldo Cedraz, 13.194/2016-TCU-2ª Câmara, relatora Min. Ana Arraes.
3.12. Não há como acolher, portanto, a preliminar suscitada.
13.8.	Dessa maneira, não se acolhem essas razões recursais.
14.	Exercício do direito à ampla defesa (peça 37, p. 7-8) 
14.1.	O recorrente sopesa que seu direito à ampla defesa ficou prejudicado, uma vez que, após sua saída da presidência do Centro Comunitário, em 2007, deixou de ter acesso físico às documentações e informações.
14.2.	Esclarece que os ofícios a ele encaminhados eram endereçados à sede do Ceicon, que não os respondia, bem como não os lhe repassava, o que o impediu de ter ciência de tais notificações.
14.3.	Assevera ainda, o ex-Presidente, que quando foi citado pelo Tribunal a respeito desta TCE (peças 13 e 15) , em 3/1/2018, já estava afastado há dez anos do Centro Comunitário, o que o impossibilitou de ter acesso a informações e provas, que poderiam ser usadas em prol de sua defesa.
14.4.	Por esses motivos, requer que o Tribunal reconheça a ofensa ao seu direito de defesa, a fim de se viabilizar o exame deste recurso e afastar a sua responsabilização.
Análise:
14.5.	Sobre a questão, importa registrar os seguintes esclarecimentos presentes nos autos.
14.6.	O ex-Presidente prestou contas, tempestivamente, ao órgão concedente, conforme se verifica pela documentação acostada à peça 1, p. 102-232, na data de 17/6/2006. Logo em seguida restituiu a quantia de R$ 5.547,02 (peça 1, p. 232) oriunda de receita de aplicação financeira dos recursos repassados.
14.7.	Aproximadamente um ano após a prestação de contas, em 29/6/2007, o recorrente enviou correspondência ao Ministério do Esporte (peça 1, p. 234) , por meio da qual solicitou que fosse emitido algum documento que pudesse chancelar a aprovação de suas contas.
14.8.	No entanto, em 18/9/2007, a Secretaria Nacional de Esporte Educacional encaminhou ao recorrente o Ofício n° 2.282/CGUNI/SNEED/ME (peça 1, p. 236-238) , com o objetivo de solicitar documentos para complementar a prestação de contas, sem os quais a área técnica do Ministério ficaria impossibilitada de emitir parecer favorável.
14.9.	A fim de atender ao referido ofício, o ex-dirigente do Centro Comunitário, em 28/9/2007, enviou diversos elementos (peça 1, p. 244-398, peça 2 e peça 3, p. 1-34) , por meio dos quais objetivou complementar a prestação de contas.
14.10.	Posteriormente, em 23/10/2008, o Ministério do Esporte, mediante o Ofício nº 563/2008-CPREC/CGPCO/SPOA/SE/ME (peça 4, p. 7) , informou ao recorrente que o Parecer de Avaliação dos Aspectos Técnicos nº 082/2008, de 9/8/2008 (peça 3, p. 108-peça 4, p. 5) , 'concluiu pela REPROVAÇÃO da execução física e o não atingimento das metas pactuadas' e solicitou que fossem apresentadas alegações de defesa sobre os questionamentos apontados. Não há nos autos aviso de recebimento referente a essa notificação.
14.11.	Depois disso, somente em 24/6/2014 o órgão concedente enviou ao endereço do Centro Comunitário o Ofício nº 296/2014-CGPCO/DGI/SE-ME (peça 4, p. 29) , com o respectivo AR anexado à peça 4, p. 41, para noticiar a edição do Parecer Financeiro nº  102/2014/CPREC/CGPCO/DGI/SE/ME (peça 4, p. 19-25) , de 10/6/2014, que reprovou integralmente a execução física do objeto do convênio.
14.12.	O Centro Comunitário Imaculada Conceição, representado pelo seu Presidente à época (Padre José Henrique de Matos Felix) , respondeu, em 4/7/2014, a essa comunicação do Ministério do Esporte, por intermédio do Ofício nº 07/2014-CEICON (peça 4, p. 31) , em que solicitou cópia integral do processo para 'atender às exigências solicitadas'.
14.13.	A referida solicitação foi atendida, conforme indica o Ofício nº  316/2014/CGPCO/DGI/SE/ME (peça 4, p. 33) , no qual consta a chancela do Padre José Henrique de Matos Félix, que atestou o recebimento das supracitadas cópias desta TCE, em 18/7/2014. Todavia, nenhuma resposta ou elemento adicional foi encaminhado ao órgão concedente.
14.14.	Por fim, a última comunicação do Ministério do Esporte ao recorrente foi o Ofício 426/2014/CGPCO/DGI/SE/ME (peça 4, p. 55) , pelo qual se informou da instauração da tomada de contas especial. Tal comunicação foi endereçada à sede do Centro Comunitário Imaculada Conceição e recebida na data de 29/8/2014, conforme aviso de recebimento anexado à peça 4, p. 57.
14.15.	Diante dessas evidências aqui relatadas, vê-se que assiste razão ao recorrente quanto à alegação de ofensa ao seu direito à ampla defesa, já que no âmbito do Tribunal a citação só veio a ocorrer em 3/1/2018 (peças 13 e 15) , data essa posterior em mais de dez anos ao seu afastamento da gestão do Centro Comunitário, que se encerrou em 29/11/2007 (peça 4, p. 109) .
14.16.	Tal lapso temporal efetivamente dificultou a defesa do responsável perante o Tribunal. Ademais, pelo que se verificou, a gestão do órgão concedente também contribuiu para criar obstáculos nesse sentido, uma vez que a correspondência enviada em 2008 (peça 4, p. 7, item 14.10 desta instrução) , a fim de comunicar a reprovação das contas, não possui aviso de recebimento. E há de se observar que nesta data (23/10/2008) o ex-Presidente já não mais estava à frente do Centro Comunitário.
14.17.	Mesmo as outras comunicações encaminhadas posteriormente, ainda que acompanhadas de avisos de recebimento, foram endereçadas apenas ao Ceicon, não havendo nenhuma evidência de que se deu conhecimento ao recorrente das referidas notificações.
14.18.	Verificou-se que as contas de 2006 do antigo Ministério do Esporte (TC Processo 019.224/2007-5) ainda se encontram sobrestadas, por determinação do Acórdão 1036/2008-TCU-Plenário, da relatoria do Ministro André Luís de Carvalho. Entretanto, esse fato não seria motivo para aplicar o preceituado na cláusula décima primeira do convênio (peça 1, p. 93) , segundo a qual:
Os comprovantes originais das despesas serão mantidos em arquivo, em boa ordem, no próprio local em que forem contabilizados, à disposição dos órgãos de controle interno e externo, pelo prazo de 5 (cinco) anos contados da aprovação das contas do CONCEDENTE, pelo Tribunal de Contas da União - TCU, relativas ao exercício em que forem incluídas.
14.19.	Isso por que, em pesquisa no referido processo de contas, viu-se que o seu sobrestamento atualmente está pendente do desfecho do TC Processo 018.236/2010-3, que trata de tomada de contas especial para ressarcimento ao erário dos recursos do convênio nº 211/2006 (Associação João Dias de Kung-Fu Desportivo e Fitness/DF) e não há no processo das contas de 2006 nenhuma informação específica referente ao convênio em exame neste recurso de reconsideração.
14.20.	Portanto, não se afigura razoável, tendo em conta, especialmente, as circunstâncias demonstradas neste caso concreto, responsabilizar pessoalmente o recorrente pela manutenção e pela guarda dos documentos referentes à prestação de contas por cerca de doze anos após o fim de sua gestão à frente do Centro Comunitário Imaculada Conceição.
14.21.	Observa-se, ainda, que a jurisprudência desta Corte caminha nesse sentido, já que a situação concreta que circundou esta TCE se aplica às seguintes deliberações, cujos trechos da 'Jurisprudência Selecionada' assim dispuseram:
A não comunicação processual do responsável após mais de dez anos de ocorrência das irregularidades pode inviabilizar o exercício do direito de ampla defesa, devido à natural dificuldade de se reconstituírem os fatos e se reunirem os documentos necessários à comprovação da regular aplicação dos recursos. Acórdão 1930/2015-TCU-Plenário. Relator: Ministro Walton Alencar Rodrigues.
É cabível o arquivamento de processos de tomada de contas especial nas hipóteses em que o transcurso de lapso temporal superior a dez anos entre a ocorrência dos fatos e a citação dos responsáveis comprovadamente importe em obstáculos intransponíveis ao exercício do direito de defesa, competindo às partes aduzir os elementos objetivos que demonstrem o real prejuízo para suas defesas. Acórdão 2511/2015-TCU-Plenário. Revisor: Ministro Augusto Sherman.
14.22.	Por oportuno, vale reproduzir a precisa conceituação dos princípios da ampla defesa e do contraditório (inscritos no art. 5º, inciso LV, da Constituição Federal, no Título II, 'Dos Direitos e Garantias Fundamentais') , ofertada pela Ministra do STF Cármen Lúcia, que corrobora a análise acima:
Ampla Defesa: 'O princípio da ampla defesa acopla várias garantias. O interessado tem o direito de conhecer o quanto se afirma contra os seus interesses e de ser ouvido, diretamente e/ou com patrocínio profissional sobre as afirmações, de tal maneira que as suas razões sejam coerentes com o quanto previsto no Direito. Na primeira parte se tem, então, o direito de ser informado de quanto se passa sobre a sua situação jurídica, o direito de ser comunicado, eficiente e tempestivamente, sobre tudo o que concerne à sua condição no Direito. Para que a defesa possa ser preparada com rigor e eficiência, há de receber o interessado todos os elementos e dados sobre o quanto se ponha contra ele, pelo que haverá de ser intimado e notificado de tudo quanto sobre a sua situação seja objeto de qualquer processo. Assim, não apenas no início, mas no seguimento de todos os atos e fases processuais, o interessado deve ser intimado de tudo que concerne a seus interesses cogitados ou tangenciados no processo. Tem o direito de argumentar e arrazoar (ou contra-arrazoar) , oportuna e tempestivamente (a dizer, antes e depois da apresentação de dados sobre a sua situação jurídica cuidada na espécie) , sobre o quanto contra ele se alega e de ter levado em consideração as suas razões. (...) Para a comprovação de seus argumentos e razões, tem ele o direito de produzir provas, na forma juridicamente aceita'
Contraditório: 'Do brocardo romano, audiatur et altera pars¿, o contraditório significa que a relação processual se forma, legitimamente, com a convocação do acusado ao processo, a fim de que se estabeleça o elo entre o quanto alegado contra ele e o que ele venha sobre isso ponderar. Somente na dialética processual é que se afirma o Direito, de tal modo que uma assertiva e a sua contradita combinam os elementos donde o julgador extrai, sem vínculo prévio com qualquer das partes, a sua decisão jurídica. O contraditório garante não apenas a oitiva das partes, mas que tudo quanto apresente ele no processo, suas considerações, argumentos, provas sobre a questão sejam devidamente levadas em conta pelo julgador, de tal modo que a contradita tenha efetividade e não apenas se cinja à formalidade de sua presença'.
ROCHA, Cármen Lúcia Antunes. Princípios Constitucionais do Processo Administrativo no Direito Brasileiro. Revista de Direito Administrativo: Rio de Janeiro, nº 209, jul/set. 1997, p.207.
14.23.	Pelo exposto, verificou-se, portanto, que houve prejuízo à ampla defesa do Sr. Jose Ronaldo Ribeiro, motivo por que se propõe afastar a sua responsabilização pessoal nesta tomada de contas especial.
15.	Execução do convênio (peça 37, p. 8-10) 
15.1.	Inicialmente, o recorrente defende que a rejeição das contas em apreço decorre de leitura equivocada do relatório técnico de visita realizada pela equipe de fiscalização do Ministério do Esporte.
15.2.	O responsável extrai trechos dos relatórios produzidos pela equipe de fiscalização do Ministério do Esporte, para apontar contradições, como os descritos a seguir (peça 37, p. 9) .
15.3.	Umas das referências é o relatório técnico de visita (peça 3, p. 40-48) , a partir do qual o ex-Presidente pontua: (1) 'a fiscalização in loco disse que as visitas foram realizadas somente em um período, matutino, vespertino ou noturno e que não houve retorno da equipe de fiscalização em outro período'; (2) 'Veja-se que a fiscalização se limitou a uma amostra reduzida, na qual os técnicos avaliaram o 'atendimento de aproximadamente 350 (trezentos e cinquenta) crianças''; (3) 'Mas em seguida a esta observação, os fiscais afirmam que ao considerar os 'períodos não visitados' indicam que considerariam como atendidas 'uma média de 2100 (Dois mil e cem) crianças''.
15.4.	O ex-dirigente sopesa que essa última informação técnica é relevante, mas 'que deixou de ser relatada no decorrer das análises do Ministério do Esporte'.
15.5.	Tanto isso é verdade, que, conforme argui, o Parecer de Avaliação dos Aspectos Técnicos nº 082/2008 (peça 3, p. 108-peça 4, p. 5) traz a seguinte informação: 'Porém, considerando a previsão de atendimento no horário da vistoria (1300) frente ao verificado em atividade (322) , tem-se o percentual de aproximadamente 25% de beneficiados' (peça 3, p. 114) .
15.6.	Pondera, assim, que esse percentual foi o utilizado para quantificar o débito imputado solidariamente com o Centro Comunitário Imaculada Conceição (Ceicon) , já que foi nele que se baseou a estimativa de execução do objeto do convênio.
15.7.	Diante dessas considerações, pleiteia que o valor do débito seja corrigido, levando-se em conta um percentual de execução de aproximadamente 80% do objeto, para que não se configure enriquecimento sem causa União.
Análise:
15.8.	Não é possível acolher a argumentação de que o percentual de beneficiados deve ser ampliado para cerca de 80%, pelo que se explicita a seguir.
15.9.	O percentual usado pelo Tribunal (24,77%) para quantificar o débito baseou-se no conteúdo do item 4 do Relatório Técnico de Visita (peça 3, p. 40-44) : 'DADOS DOS NÚCLEOS VISITADOS'. Com suporte nessas informações, para melhor elucidar, elabora-se a seguir quadro-resumo resultante da visita no local desses núcleos abrangidos pelo convênio, no período de 27 a 31/3/2006) :
	Nome do núcleo
	Beneficiados previstos
	Beneficiados em atividade

	Toni Mattos
	400
	50

	Granada
	200
	20

	Juliart
	200
	60

	Nova Colina
	200
	18

	Denox
	200
	30

	Vila Rabelo
	200
	21

	Comunidade Bananal
	200
	60

	Estrela
	200
	30

	CEIC
	200
	13

	Igreja
	200
	20

	Associação do UNICEUB
	400
	0

	TOTAL
	2.600
	322

15.10.	Diante dessas constatações e de que o projeto previa a existência de dois turnos, conforme consta do Plano Trabalho (peça 1, p. 51-53) , bem como do Parecer de Avaliação dos Aspectos Técnicos n° 082/2008 (peça 3, p. 114) , entendeu-se que a quantidade de 'beneficiados previstos', no horário da visita, deveria ser de 1.300 (2 turnos: 2.600 dividido por 2) . Assim, o índice de 24,77% corresponde à proporção de 322 crianças presentes no momento da visita sobre a quantidade prevista de beneficiados, que seria de 1.300. Portanto, o percentual foi adequadamente apurado pelo Tribunal, ante as informações presentes nos autos.
15.11.	Quanto à quantidade de 2.100 crianças que poderiam ser atendidas, como, realmente, consta do item 5.3 do Relatório Técnico de Visita (peça 3, p. 44-46) , trata-se de uma afirmação que careceu de explicação por parte da equipe de inspeção do órgão concedente. Verifica-se que se trata de uma informação isolada que, pelo visto nos autos, se baseou apenas em mera suposição da equipe de fiscalização.
15.12.	Além do mais, como já relatado no parágrafo 7 desta instrução, foi do Tribunal a iniciativa para que o débito não fosse pelo valor integral repassado pelo Ministério do Esporte, o que teve como suporte as evidências contidas nos relatórios elaborados pela equipe responsável pelas visitas in loco nos núcleos de esporte vinculados ao Programa Segundo Tempo abrangidos pelo convênio em comento.
15.13.	Dessa forma, a informação contraditória presente nos relatórios de visita produzidos pelo órgão concedente não enseja a modificação da quantidade de crianças beneficiadas pelo projeto em questão, o que leva a rejeitar as razões recursais nesse sentido.
CONCLUSÃO
16.	Das análises anteriores, concluiu-se que:
a) 	não ocorreu a prescrição do débito, pois nos processos do TCU vigora o entendimento de que é imprescritível a ação de ressarcimento em favor da União, consoante Acórdão 2709/2008-TCU-Plenário e Mandado de Segurança do Supremo Tribunal Federal nº 26.210/DF. Também por esse motivo, a intempestividade na instauração de tomada de contas especial não limita a competência do TCU em fiscalizar os recursos transferidos e, por conseguinte, atuar no processo;
b) 	houve ofensa ao exercício da ampla defesa, porquanto a citação do Tribunal só ocorreu  (3/1/2018 - peça 15) mais de onze anos após a data da irregularidade (17/6/2006) e mais de dez anos depois do fim da gestão do recorrente à frente do Centro Comunitário Imaculada Conceição  (29/11/2007 - peça 4, p. 109) . Ademais, a instauração desta TCE foi intempestiva e as comunicações do Ministério do Esporte sobre as irregularidades na prestação de contas não foram endereçadas diretamente ao recorrente;
c) 	apenas parte do objeto do convênio (24,77%) foi considerada regularmente executada, razão pela qual revelou-se adequado excluir esse percentual do valor total transferido, para a apuração do débito a ser imputado.
17.	Desse modo, em face do descrito no item 16-b, propõe provimento ao presente recurso de reconsideração, a fim de excluir o recorrente desta relação processual, mantendo-se a responsabilização do Centro Comunitário Imaculada Conceição.
PROPOSTA DE ENCAMINHAMENTO
18.	Diante do exposto, submete-se à consideração superior esta análise do recurso de reconsideração interposto por José Ronaldo Ribeiro contra o Acórdão 2272/2019-TCU-Segunda Câmara, para propor, com fulcro nos artigos 32, inciso I, e 33, da Lei 8.443/92, c/c o artigo 285 do RI/TCU:
a) conhecer do recurso e, no mérito, dar-lhe provimento, para afastar a responsabilização do Sr. José Ronaldo Ribeiro, mantendo-se os demais termos do acordão impugnado;
b) dar ciência aos responsáveis, aos interessados e à Procuradoria da República no Distrito Federal."
	É o relatório.

José Roberto Covac (OAB/SP 93.102) e outros representando o Centro Comunitário Imaculada Conceição; Henrique de Sousa Lima (OAB/DF 53.484) e outros representando José Ronaldo Ribeiro.

Subprocurador-geral Lucas Rocha Furtado.

RECURSO DE RECONSIDERAÇÃO EM TOMADA DE CONTAS ESPECIAL. CONVÊNIO. IMPLANTAÇÃO DE NÚCLEOS DE ESPORTE DO PROGRAMA SEGUNDO TEMPO. CITAÇÃO. NÃO CUMPRIMENTO DO OBJETO CONVENIADO. OUTRAS IRREGULARIDADES. REVELIA. CONTAS IRREGULARES. PRESCRIÇÃO DA PRETENSÃO PUNITIVA. RECURSO PROVIDO. CIÊNCIA.

TOMADA DE CONTAS ESPECIAL (TCE)

Secretaria de Recursos (Serur).

Trata-se de tomada de contas especial instaurada pelo extinto Ministério do Esporte em desfavor do Centro Comunitário Imaculada Conceição (Ceicon) e do presidente da entidade à época dos fatos, em razão de irregularidades em convênio celebrado visando à implantação de quinze núcleos de esporte do Programa Segundo Tempo na cidade de Sobradinho/DF.
Por meio do Acórdão 2272/2019-TCU-Segunda Câmara, de relatoria do ministro Augusto Nardes, esta Corte julgou irregulares as contas dos responsáveis, condenando-os, solidariamente, ao pagamento do débito lá apontado.
Irresignado com essa decisão, José Ronaldo Ribeiro, ex-presidente do Ceicon, interpôs recurso de reconsideração, alegando ter havido prescrição do débito, execução física integral do convênio e prejuízo à ampla defesa. Defende que sejam julgadas regulares suas contas ou, alternativamente, reduzido o débito.
Preliminarmente, ratifico o despacho exarado no sentido de que o presente recurso merece ser conhecido, porquanto preenchidos os requisitos de admissibilidade.
Após analisarem os argumentos apresentados, a unidade técnica e o MPTCU se manifestaram pelo conhecimento e provimento do recurso, para afastar a responsabilização do recorrente.
Concordo com as propostas uníssonas, sem prejuízo das considerações que farei a seguir.
A alegação de prescrição do débito foi tratada na deliberação original, na qual o ministro relator lecionou sobre a imprescritibilidade de débitos, razão pela qual não pode ser acatada a alegação de que a demora na instauração da tomada de contas especial ensejaria a prescrição.
Não pode ser aceita, igualmente, a alegação de execução integral do objeto do convênio. Conforme explicou a Secretaria dos Recursos, este Tribunal tomou por base evidências contidas em relatórios elaborados pela equipe responsável pelas visitas in loco nos núcleos de esporte vinculados ao Programa Segundo Tempo abrangidos pelo convênio em tela para quantificar em 24,77% a execução da avença e não imputar débito no valor integral repassado pelo Ministério do Esporte.
No que tange ao prejuízo à ampla defesa, no entanto, conforme alegou o recorrente e comprovou a unidade instrutiva, assiste razão a José Ronaldo Ribeiro. Esse responsável não foi pessoalmente informado pelo órgão concedente sobre a reprovação de suas contas, pois essa e outras comunicações foram enviadas apenas para o Centro Comunitário Imaculada Conceição, mesmo após esse responsável ter deixado a presidência da instituição.  Além disso, o lapso temporal de mais de dez anos entre a saída de José Ribeiro da presidência do centro comunitário e a citação pelo TCU comprometeu sua defesa, devido à natural dificuldade de reconstituir os fatos e reunir os documentos necessários à comprovação da regular aplicação dos recursos.
Estando este processo pautado, o Centro Comunitário Imaculada Conceição, representado pelo atual presidente, padre Manuel Perez Candela, apresentou memorial, solicitando que o entendimento esboçado pela Secretaria de Recursos seja aproveitado para o centro comunitário. 
Tal pedido não pode ser acatado, pois, o prejuízo à ampla defesa do presidente à época dos fatos - José Ronaldo Ribeiro - decorreu de as comunicações feitas pelo órgão concedente terem sido endereçadas ao Ceicon e não diretamente a ele. Consequentemente, o centro comunitário tomou ciência da reprovação das contas tempestivamente, não cabendo o afastamento de sua responsabilização.
Destarte, acatando a alegação de prejuízo à ampla defesa, anuo às propostas uníssonas de afastar a responsabilização pessoal de José Ronaldo Ribeiro na presente tomada de contas especial.
	Ante o exposto, VOTO por que seja aprovada a minuta de deliberação que submeto a este Colegiado.
TCU, Sala das Sessões Ministro Luciano Brandão Alves de Souza, em 6 de abril de 2020.
ANA ARRAES 
Relatora